最高法院刑事判決　　　　　　　　　　　　　　　九十三年度台上字第四七二０號
　　上　訴　人　甲○○
　　選任辯護人　王炳輝律師
右上訴人因違反貪污治罪條例等罪案件，不服台灣高等法院台南分院中華民國九十二
年十二月十八日第二審判決（九十二年度上訴字第一二００號，起訴案號：台灣台南
地方法院檢察署九十一年度偵字第八四二二號、九十一年度偵續字第三四號），提起
上訴，本院判決如左：
    主  文
原判決關於利用職務上機會詐取財物部分撤銷，發回台灣高等法院台南分院。
其他上訴駁回。
    理  由
一撤銷發回部分：
本件原判決認定(一)上訴人甲○○係台南縣永康市（下稱永康市）三合里里長，為依據
法令從事公務之人員，其亦係永康市三合社區發展協會理事長。竟基於意圖為自己不
法所有之概括犯意，明知其於民國八十八年十二月二十八日及二十九日（星期二及星
期三），並未僱用陳由昆、蔣正民、李彥樺、李彥群、葉壽淋、賴建龍、莊春長、王
龍祥、林國欽、黃俊銘等十人，擔任該里環境打掃之臨時工，竟利用該里慢速壘球隊
成員曾於假日練球完畢後打掃該里環境之機會，故意隱匿需以球員之名義向台南縣永
康市政府申請辦理「南瀛動起來」環境清潔整頓工作之臨時單工工資，而向壘球隊
領隊蔣正民佯稱隊員打掃環境可請領打掃環境後之聚餐之費用及球隊補助經費云云，
致使蔣正民陷於錯誤，經徵得陳由昆、李彥樺、李彥群、王龍祥、林國欽、黃俊銘等
人之同意（公訴人誤載已得莊春長同意），以上開人等及自己之名義，製作未填載日
期、工數、單價、金額之臨時單工工資收據，而蔣正民因一時未能徵得莊春長、葉壽
淋及賴建龍之同意，竟貪圖便利，盜用莊春長、葉壽淋及賴建龍之印章，盜蓋於上開
臨時單工工資收據上，而製作不實之臨時單工工資收據（蔣正民所犯偽造文書罪部分
，業經判處有期徒刑三月確定在案），致事後永康市公所乃據此核發扣繳憑單於莊春
長、葉壽淋及賴建龍，而使該三人有受追繳稅捐之危險，而足生損害。迨上訴人取得
上開不實之臨時單工工資收據後，即填載日期、工數、單價、金額等事項，並製作不
實之工人點檢簿，再檢具領款收據、憑證（含收據發票、僱工薪資表、施工前中後相
片）等，於八十九年一月六日，以永康市三合里辦公處之名義，持之向永康市公所申
請辦理「南瀛動起來」環境清潔整頓工作補助款新台幣（下同）二萬元，致使永康
市公所誤認於上開時間確有陳由昆、李彥樺、李彥群、莊春長、王龍祥、林國欽、黃
俊銘、蔣正民、葉壽淋及賴建龍等人從事「南瀛動起來」環境清潔整頓工作，而陷
於錯誤，於八十九年一月二十一日如數撥付款項。上訴人取得款項之後，即將之據為
己有，用以貼補其宴請壘球隊成員之支出。(二)上訴人明知其於八十九年（公訴人誤載
為九十年）二月一日及二日（星期二及三），並未僱用李彥群、李彥逸、葉永茂、林
國欽等四人，擔任該里環境打掃之臨時工，且未經葉永茂及林國欽之同意，即盜用葉
、林二人原交付用以辦理球員意外保險之印章，以葉永茂、林國欽、李彥群、李彥逸
之名義，製作不實之臨時單工工資收據及工人點檢簿，再於八十九年三月間，另檢具
領款收據、憑證（含收據發票、僱工薪資表、施工前中後相片）等，於八十九年一月
六日，以永康市三合里辦公處之名義，由永康市公所代轉向台南縣政府申請「辦理鹽
水溪流域垃圾清除及環境衛生整頓工作」補助款一萬六千元（連同其他款項共計五萬
元），致使台南縣政府陷於錯誤，於八十九年四月二十五日如數撥付款項，上訴人取
得上開款項後，竟充當其宴請壘球隊成員聚餐之用，而未交由里辦公處運用等情，因
而撤銷第一審關於上訴人利用職務上機會詐取財物部分之判決，改判仍論處上訴人連
續依據法令從事公務之人員，利用職務上之機會詐取財物罪刑，固非無見。
惟查：(一)依原判決事實認定：上訴人於前揭時間，取得或自己冒以他人名義製作不實
之臨時單工工資收據，憑以製作不實之工人點檢簿，再檢具不實之領款收據、憑證（
含收據發票，僱工薪資表、施工前中後照片）等，先後以永康市三合里辦公處之名義
，發函向永康市公所，或發函經永康市公所代轉向台南縣政府詐取前述補助款項等情
，倘其認定之事實不虛，則上訴人除犯依據法令從事公務之人員利用職務上之機會詐
取財物外，似已另牽連犯行使明知不實之事項使公務員登載於職務上所掌公文書罪及
行使偽造私文書罪（後二罪似出於一行為而應認係想像競合犯），原判決疏未審酌及
此，遽認上訴人僅犯利用職務上之機會詐取財物罪，並據以對上訴人論罪科刑，其法
律適用，不無違誤。(二)證人李彥樺、李彥群二人曾於一審到庭證稱：伊二人有參加過
打掃工作等語（見一審訴字卷第四十一頁、第四十二頁），此項有利於上訴人之證述
為原判決所不採納，竟漏未明其理由，原判決亦不無理由尚欠完備之違誤。以上或
為上訴意旨所指摘，或為本院得依職權調查之事項，應認原判決關於利用職務上機會
詐取財物部分有撤銷發回更審之原因。
二駁回部分：
按刑事訴訟法第三百七十七條規定，上訴於第三審法院，非以判決違背法令為理由，
不得為之。是提起第三審上訴，應以原判決違背法令為理由，係屬法定要件。如果上
訴理由狀並未依據卷內訴訟資料，具體指摘原判決不適用何種法則或如何適用不當，
或所指摘原判決違法情事，顯與法律規定得為第三審上訴理由之違法情形，不相適合
時，均應認其上訴為違背法律上之程式，予以駁回。本件上訴人甲○○就原判決關於
行使偽造私文書部分上訴意旨略稱：上訴人以里長身分，組織三合里社區壘球隊，同
樂聚餐餐費，均由上訴人墊付，上訴人未經同意逕自製作葉永茂名義之教練費用二萬
元收據一紙，持向永康市公所申請撥付款項，該款項亦係撥付三合社區發展協會理事
長即上訴人，上訴人並無詐欺取財之犯意，縱難解免行使偽造私文書罪刑責，該部分
犯罪亦與上訴人於八十九年一月二十一日及同年四月二十五日之行使偽造文書詐欺取
財罪，有連續犯同一案件關係，應以一罪論，且上訴人犯罪情狀亦顯可憫恕，原審對
上訴人論罪科刑，有判決適用法則不當之違法等語。
惟查原判決認定上訴人有原判決事實第三項所載之行使偽造私文書及詐欺取財犯行，
因而維持第一審依牽連犯規定，從一重論處上訴人行使偽造私文書罪刑之判決，已詳
予明所依憑之證據及理由。並說明：上訴人所為伊無不法所有詐欺取財意圖之辯解
，並非可採，該部分犯行與上訴人另所犯貪污治罪條例之公務員利用職務上機會詐取
財物部分之犯罪（即本件撤銷發回部分），犯意各別，行為互殊，應分論併罰以及審
酌上訴人犯罪情狀，原審科以有期徒刑月，量刑適當，應維持該部分原判決等理由
綦詳。核難遽指該部分原判決有適用法則不當之違法。上訴意旨就該部分原判決所為
指摘，並非適法之第三審上訴理由，該部分上訴違背法律上之程式，應予駁回。
據上論結，應依刑事訴訟法第三百九十五條前段、第三百九十七條、第四百零一條，
判決如主文。
中　　　華　　　民　　　國　　九十三　　年　　　九　　　月　　　九　　　日
                              最高法院刑事第十二庭
                                  審判長法官  陳　正　庸
                                        法官  賴　忠　星
                                        法官  王　居　財
                                        法官  張　清　埤
                                        法官  林　開　任
      右正本證明與原本無異
                                              書  記  官
中　　　華　　　民　　　國　　九十三　　年　　　九　　　月　　二十一　　日
                                                                        Ｑ
